【裁判字號】    95,訴,2217
【裁判日期】    951218
【裁判案由】    確認土地租賃關係存在
【裁判全文】
臺灣臺中地方法院民事判決              95年度訴字第2217號
原      告  乙○○
            丁○○
共      同
訴訟代理人  林根煌律師
被      告  財政部國有財產局臺灣中區辦事處
法定代理人  戊○○
訴訟代理人  甲○○
被      告  丙○○
訴訟代理人  江來盛律師
上列當事人間確認土地租賃關係存在事件，本院於95年12月4日
言詞辯論終結，判決如下：
    主    文
確認原告就被告財政部國有財產局臺灣中區辦事處所管理之國有
坐落臺中縣霧峰鄉○○段九七七地號、建、面積八百一十八平方
公尺之土地之租賃關係存在。
訴訟費用由被告丙○○負擔十分之九，餘由被告財政部國有財產
局臺灣中區辦事處負擔。
    事實及理由
甲、程序方面：
    原告起訴時之被告財政部國有財產局臺灣中區辦事處（下稱
    財產局中區辦事處）之法定代理人原為蔡信三，訴訟繫屬中
    其法定代理人已變更為戊○○，有財政部民國（下同）95年
    9月14日臺財人字第09500443270號令影本1件附卷可稽，被
    告財產局中區辦事處法定代理人戊○○聲明承受訴訟，於法
    並無不合，應予准許。
乙、實體方面：
一、原告起訴主張略以：(一)被告財產局中區辦事處所管理之國有
    坐落臺中縣霧峰鄉○○段977地號（以下稱系爭建地）上之
    建物即門牌號碼臺中縣霧峰鄉○○○路85巷17號房屋（原門
    牌號碼臺中縣霧峰鄉○○路149號，以下稱系爭建物）係原
    告與被告丙○○之先父陳金海（以下稱陳金海）所遺留，並
    由陳金海向被告財產局中區辦事處承租上開建地，不料被告
    丙○○於陳金海死亡（75年3月29日）後，竟虛構事實，而
    以繼承人數眾多，部分繼承人行蹤不明，繼承發生困難等不
    實之詞為由，寫立切結書給被告財產局中區辦事處，私自申
    請承租上開房屋基地，而被告財產局中區辦事處亦因此受矇
    騙而准其承租。(二)系爭建物係陳金海所有，而於陳金海死亡
    後，上開房屋已由全體繼承人即原告、被告及訴外人陳水玉
    四人共同繼承，每人持分各四分之一。陳金海於生前即承租
    系爭建地，因此陳金海死亡後其承租權亦由全體繼承人共同
    繼承，茲因原告發現系爭土地已由被告財產局中區辦事處出
    租與被告丙○○一人，顯已侵害原告之權益，因此曾要求被
    告財產局中區辦事處將原告列入共同承租人，惟被告財產局
    中區辦事處表示祇要被告丙○○同意即可，原告經向臺中縣
    霧峰鄉調解委員會調解不成，顯有確認原告等對於系爭土地
    之租賃關係存在之必要，以除去法律上不安之狀態，爰提起
    本件訴訟等語。並聲明：求為判決如主文第一項所示。
二、被告財產局中區辦事處答辯略以：(一)系爭土地原係陳金海向
    被告承租（承租土地標示為吳厝段977(內)、974-5地號2筆
    ），嗣經被告丙○○以76年6月18日國有非公用不動產繼承
    換約申請書，檢附切結書及租約遺失切結書向被告申請代表
    全體繼承人辦理承租手續，被告遂依國有非公用不動產出租
    管理辦法規定及作業程序同意由被告丙○○代表繼承承租系
    爭土地，與其訂定國有基地租賃契約。租期自76年1月1日至
    80 年12月31日止，嗣被告丙○○依其實際使用範圍向地政
    機關辦理地籍分割登記為吳厝段977地號，並續租換約租期
    至100年12月31日止，且於租約特約事項約定：「本案承租
    人係代表全體辦理換約承租手續，在未依法辦妥地上房屋繼
    承手續前，不得申購本案土地」。(二)被告係為免被繼承人死
    亡，因繼承人眾多抑或行方不明不易協調，致租賃關係陷於
    不確定狀態中，造成國有土地失管，故同意由部分繼承人代
    表全體繼承人訂約續租，並非否認他繼承人之承租權。被告
    依國有非公用不動產作業程序第33點規定，函復原告如欲辦
    理繼承換約手續，請自行協調繼承人辦理，依法並無不妥，
    原告訴請確認系爭土地租賃關係存在，顯無理由等語，並聲
    明求為判決駁回原告之訴。
三、被告丙○○答辯略以：(一)系爭土地固係陳金海生前向財產局
    中區辦事處承租，惟陳金海死亡後，因原告等無意承租，所
    以才由被告繼續向財產局中區辦事處承租，被告與財產局中
    區辦事處早於76年6月18日單獨訂定租約，其後分別於80 年
    12月4日及85年12月25日及90年11月26日陸續簽訂租約，亦
    都是由被告單獲簽訂。(二)依原告起訴事實，何以從76年至95
    年間未見提出任何異議，甚且原告乙○○於結婚不久即於71
    年搬離系爭建物，故可見其本無意承租系爭土地。且衡情，
    若原告當時有意繼續承租系爭土地，則就租賃繳交租金事宜
    ，應當與被告共同辦理繳納，但原告均未如此為之，亦見原
    告無意繼續承租。(三)依系爭土地76年被告與財產局中區辦事
    處簽訂之租約觀之，保證人陳林來好為被告與原告之母親，
    倘當初原告亦有意繼續先父陳金海之租賃契約，則陳林來好
    自不應獨厚被告，而當提出異議，不可能擔任被告之保證人
    。(四)另證人陳水玉係被告與原告之姐妹，亦為系爭租賃權之
    繼承人之一，與本件有利害關係，自無偏袒一方之必要，惟
    由其所述，可知原告確實無意繼承系爭租賃契約。系爭土地
    為農地，對照當時之時空背景，原告認無價值，而事實上被
    告當時亦未想到日後要購買系爭土地。由上，原告所指並非
    事實，所訴顯無理由等語。並聲明求為判決駁回原告之訴。
三、兩造經本院整理不爭執事項，並簡化爭點如下，本院並以不
    爭執之事實為本判決之基礎：
（一）兩造不爭執事項：
    (一)財產局中區辦事處所管理之國有坐落臺中縣霧峰鄉○○段
      977地號土地之原始承租人為陳金海。
    (二)陳金海於75年3月29日死亡，被告丙○○於76年6月19日以
      代表全體繼承人名義與被告財產局中區辦事處換約迄今，
      經多次換約後，目前租期為90年12月1日至100年12月31日
      ，特約事項自換約一始即約明：「本案承租人係代表全體
      辦理換約承租手續，在未依法辦妥地上房屋繼承手續前，
      不得申購本案土地」。
（二）兩造爭執事項：
    (一)原告二人於繼承一始，有無表明不願續租，放棄系爭租約
      ？
    (二)系爭76年6月18日被告丙○○書立切結書時，原告二人是
      否知悉？
    (三)換約後全部租金是否均由被告丙○○向被告財政部國有財
      產局臺灣中區辦事處繳納？
四、法院之判斷：
（一）按確認法律關係之訴，非原告有即受確認判決之法律上利
      益者，不得提起之，民事訴訟法第247條第1項前段定有明
      文。所謂即受確認判決之法律上利益，係指法律關係之存
      在與否不明確，致原告在私法上之地位有受侵害之危險，
      而此危險得以對於被告之確認判決除去之者而言（最高法
      院52年臺上字第1922號判例意旨參照）。本件原告主張就
      系爭土地有租賃權，惟為被告丙○○所否認，被告財產局
      中區辦事處復謂須原告與被告丙○○取得一致意見始得更
      換契約，則原告主張其因系爭租賃權之法律關係存在與否
      不明確，致原告私法上之地位有受侵害之危險，且此項不
      明確得以確認判決予以排除，即無不合。從而，原告提起
      本件訴訟以確認其對系爭土地之租賃關係存在，應有確認
      利益，合先敘明。
（二）兩造既不爭執系爭租約原係由陳金海於生前向被告財產局
      中區辦事處承租之事實，依民法第1148條「繼承人自繼承
      開始，除法律另有規定外，應承受被繼承人財產上之一切
      權利義務」之規定，系爭租賃契約之權利義務於別無其他
      特別規定之情形下，即應由全體繼承人即原告、被告丙○○、訴外人陳水玉共同繼承。
（三）查陳金海生前最後住所地為臺中縣霧峰鄉○○村○○○路
      85巷17號，屬本院管轄區域，有原告提出之戶籍謄本在卷
      可憑；而本院未曾受理有關陳金海拋棄繼承事件，亦有本
      院民事紀錄科查詢表附卷可參。再佐以系爭建物亦由臺中
      縣稅捐稽徵處大屯分處以95年5月30日中縣稅屯分房字第
      0956009552號函同意將納稅義務人名義變更為丁○○、乙○○、王陳水玉（按即陳水玉）與丙○○等人之名義，持
      分各四分之一之事實（參原告提出之上開函文），足見本
      件陳金海之繼承人即原告丁○○、乙○○、訴外人陳水玉
      與被告丙○○於陳金海之繼承事件中並無人拋棄繼承。
（四）由上揭兩造不爭執事項之(二)觀之，被告丙○○於陳金海死
      亡後，其與被告財產局中區辦事處間就系爭契約之訂定，
      均係以代表全體繼承人之身分為之，而非以其個人名義（
      前後文字略有更動，部分文字載為「全體繼承人」，部分
      文字載為「全體」，然觀其前後文，應係指全體繼承人）
      ，足見被告丙○○於換約之際，亦明知其僅係代表全體繼
      承人為之，而非個人名義。再由上開換約內容，及換約時
      被告丙○○所書立之切結書文字觀之，被告丙○○係承繼
      陳金海之租約，而因「繼承人人數眾多，部分行方不明，
      繼承發生困難」，始由其個人代表全體繼承人辦理承租手
      續，顯見該契約訂立雙方，均認本件係由陳金海之全體繼
      承人中之一人即被告丙○○代表全體訂約，而非由被告丙○○個人與被告財產局中區辦事處另訂一新租賃契約。是
      此契約關係自仍存續於陳金海之全體繼承人與被告財產局
      中區辦事處間無訛。
（五）證人陳水玉雖到庭證稱「（你父親過世之後，土地如何處
      理？）國有財產局寄了單子來說要換名字要繳地租，我媽
      媽就很緊張，就叫原告乙○○、原告丁○○、被告丙○○
      ，也有叫我一起去，我們到霧峰財產局辦理土地要給誰的
      名字，我大哥即原告丁○○、原告丁○○不要這個土地，
      說要給被告丙○○，丙○○說不要，要讓給丁○○，讓來
      讓去，後來我媽媽就說不然就寫丙○○的名字，就一直住
      到現在。（你父親有無留下任何的遺產？）只有住的這個
      土地而已，沒有其他的財產。（丁○○及乙○○有無住在
      這個土地？）乙○○結婚之後，就去跟他的丈母娘一起住
      ，這是我父親還在的時候的事情。丁○○一直住在那裡，
      結婚之後才搬家，結婚到現在不到十年。（你們兄弟姊妹
      在談那塊土地的時候，你有無蓋章？）我是當天辦理當天
      蓋章，蓋在什麼資料上我也不清楚，而且印章也是當天才
      刻的。印象中是蓋在要過名的契約書上，這是在我父親過
      世之後沒有多久的事情。（提示契約書，上面並沒有妳的
      印章，有何意見？）我是蓋在要過名的紙上。（你的二位
      哥哥為何不要這塊地？）因為土地沒有價值。」等語（參
      本院95年11月8日言詞辯論筆錄）然查，其所述之租約更
      換情形與本院向被告財產局中區辦事處調閱所得之系爭租
      賃檔案所附租賃契約不同（參該處95年10月19日臺財中管
      字第0950029362號函附之檔案）；且遍觀上開全部檔案亦
      無證人所稱之過名之書面契約，或有陳水玉簽章之文件存
      在。證人陳水玉恐因時日過久而記憶失真，其所言明顯與
      事實不符，自不足採信。
（六）綜上，系爭土地租賃契約既仍存在於陳金海之全體繼承人
      即原告乙○○、丁○○、被告丙○○、訴外人陳水玉與被
      告財產局中區辦事處間，被告丙○○否認原告之權利，被
      告財產局中區辦事處謂須原告與被告丙○○取得一致意見
      始得更換契約云云，尚屬無據；從而，原告本於繼承及租
      賃契約之法律關係，請求確認如主文第1項所示，為有理
      由，應予准許。
五、本件判決之基礎已臻明確，兩造其餘之攻擊防禦方法及舉證
    ，核與判決無影響，毋庸一一論列，併此敘明。
據上論結，本件原告之訴為有理由，依民事訴訟法第79條、第85
條第1項，判決如主文。
中    華    民    國    95    年    12    月    18    日
                  民事第二庭    法  官  王鏗普
正本係照原本作成。
如對本判決上訴，須於判決送達後20日內向本院提出上訴狀。
中    華    民    國    95    年    12    月    18    日
                                書記官


司法院資訊處製作；財團法人民間司法改革基金會備份。
